ACORDAO-COMPLETO-2412267

ACÓRDÃO 6484/2020 ATA 18/2020 - PRIMEIRA CÂMARA

VISTOS, relatados e discutidos estes autos que tratam de ato de concessão de aposentadoria emitido pela Universidade Federal de Minas Gerais;
ACORDAM os Ministros do Tribunal de Contas da União, reunidos em Sessão da 1ª Câmara, nos termos dos arts. 71, inciso III, da Constituição Federal, 1º, inciso V, e 39, inciso II, da Lei 8.443/1992 e 260, § 1º, do RITCU e ante as razões expostas pelo Relator, em:
9.1. considerar legais os atos de concessão de aposentadoria emitidos em favor das Sras. Bernadete Tassara de Azevedo Lemos (XXX.539.596-XX) , Diana de Alvarenga Mafra Mudado (XXX.619.766-XX) e Maria Ribeiro dos Santos (XXX.994.646-XX) , concedendo os respectivos registros;
9.2. Determinar à UFMG que acompanhe o deslinde final de mérito nos autos do processo 2008.38.00.001103-2, que tramita atualmente no TRF da 1ª Região, cumprindo ao final, o comando que restar transitado em julgado;
9.3. Encaminhar cópia desta decisão à UFMG.

Atos de concessão de aposentadoria emitido pela Universidade Federal de Minas Gerais. Apreciação para fins de registro.

Primeira Câmara

Universidade Federal de Minas Gerais.

3. Interessadas: Bernadete Tassara de Azevedo Lemos (XXX.539.596-XX); Diana de Alvarenga Mafra Mudado (XXX.619.766-XX); Maria Ribeiro dos Santos (XXX.994.646-XX).

13.1. Ministros presentes: Walton Alencar Rodrigues (Presidente), Benjamin Zymler, Bruno Dantas e Vital do Rêgo (Relator).

VITAL DO RÊGO

Adoto como relatório, com os devidos ajustes de forma, a instrução elaborada no âmbito da Secretaria de Fiscalização de Pessoal (peça 25) , com a qual se manifestou de acordo o corpo gerencial daquela unidade técnica especializada (peça 26) , a seguir transcrita:
INTRODUÇÃO
Trata-se de atos iniciais de concessão de aposentadoria de Bernadete Tassara de Azevedo Lemos, Diana de Alvarenga Mafra Mudado e Maria Ribeiro dos Santos, ex-docentes da Universidade Federal de Minas Gerais.
Os atos foram submetidos, para fim de registro, à apreciação do Tribunal de Contas da União (TCU) , de acordo com o art. 71, inciso III, da Constituição Federal. O cadastramento e a disponibilização ao TCU ocorreram por intermédio do Sistema de Apreciação e Registro de Atos de Admissão e Concessões, na forma dos arts. 2º, caput e incisos I a VI, e 4º, caput, da Instrução Normativa - TCU 78/2018.
HISTÓRICO
Os atos em tela receberam parecer do controle interno pela ilegalidade, com a seguinte justificativa: 
A servidora não preenche os requisitos para se aposentar, de acordo com o fundamento legal acima citado, considerando que não é permitido arredondamento de tempo para aposentadoria especial. Desta forma, a servidora não preenche os requisitos de aposentadoria estabelecidos no art. 186 item III alínea "b" da Lei nº 8.112/90 e, consequentemente, não faz jus a vantagem do artigo 192 inciso I da referida Lei (redação original) .
Diante disso e considerando que os atos foram submetidos à análise do TCU há mais de cinco anos, foram promovidas, por meio da origem, oitivas das interessadas, nos termos do Acórdão 587/2011-TCU-Plenário, de relatoria do Ministro Valmir Campelo (peças 1-4) . Em resposta, a UFMG encaminhou os documentos constantes da peça 10. 
 A Sra. Maria Ribeiro dos Santos apresentou a defesa constante da peça 7, a Sra. Diana de Alvarenga Mafra Mudado encaminhou as alegações acostadas à peça 11 e a Sra. Bernadete Tassara de Azevedo Lemos enviou, por meio de seu advogado, as alegações de defesa anexadas às peças 17 e 18. 
EXAME TÉCNICO
Verificou-se nos atos em tela o arredondamento de tempo de serviço em aposentadoria especial de professor, contrariando a jurisprudência do TCU. 
A jurisprudência deste Tribunal é pacífica em não admitir arredondamento de tempo de serviço em aposentadorias especiais, nem mesmo antes de 8/4/1992, data da decisão do Supremo Tribunal Federal (STF) que considerou inconstitucional o parágrafo único do art. 101 da Lei 8.112/1990 (Acórdão 4917/2018-TCU-Primeira Câmara, Relator Ministro Benjamin Zymler) . 
Em resposta à diligência, a UFMG encaminhou os mapas de tempo de serviço de cada interessada, que comprovam que as inativas não contavam com 25 anos completos de tempo de serviço em funções de magistério na data da inativação, conforme exigido pela legislação (peça 10, pg. 2-7) .  
Foi encaminhada ainda cópia da decisão liminar proferida nos autos do Processo 2008.38.00.001103-2 (peça 10, pg. 32-37) , que originou o pagamento das parcelas judiciais presentes nos contracheques atuais das inativas, referentes a forma de cálculo das vantagens do artigo 184 da Lei 1.711, de 1952, e artigo 192, da Lei 8.112, de 1990 (peça 20) . 
Instadas a se manifestar, as interessadas apresentaram suas defesas (peças 7, 11, 17 e 18) .
A Sra. Diana de Alvarenga Mafra Mudado esclareceu que desconhecia a existência da irregularidade apontada e que, diante da oitiva, providenciou junto à UFMG a averbação de tempo de magistério exercido na Escola do SENAC/MG e no Colégio Domiciano Vieira da Campanha Nacional de Escolas da Comunidade (CNEC) que não haviam sido inicialmente considerados, o que totalizou 25 anos, 8 meses e 27 dias de efetivo exercício do magistério, conforme documentos comprobatórios anexados (peça 11) , o que lhe garante o direito à aposentadoria integral, nos moldes como fora concedida inicialmente. Assim, cabe considerar seu ato legal, com a ressalva de que a irregularidade inicialmente constante do ato resta superada. 
As Sras. Bernadete Tassara de Azevedo Lemos e Maria Ribeiro dos Santos alegaram em suas defesas, em síntese, que suas concessões não poderiam ser revistas face aos princípios da decadência administrativa, segurança jurídica e boa-fé (peças 7, 17 e 18) . 
No que tange à decadência administrativa e à segurança jurídica, as jurisprudências do TCU e do STF são cristalinas no sentido de que de que os atos de aposentadoria, reforma e pensão têm natureza jurídica de atos complexos, só se aperfeiçoando com o registro do TCU. Logo, o longo decurso de prazo não tem o condão de tornar legais os atos eivados de vícios. O decurso do prazo leva tão somente à obrigatoriedade da instauração do contraditório por esta Corte de Contas, o que foi observado nos casos em apreço. 
Em reconhecimento à alegada boa-fé das interessadas, cabe aplicação da Súmula 106 de Jurisprudência do TCU, para dispensar a devolução das quantias indevidamente recebidas.
Por fim, em relação às parcelas judiciais presente nos proventos das inativas (peça 20) , destaca-se que seu pagamento às Sras. Bernadete Tassara de Azevedo Lemos e Maria Ribeiro dos Santos deverá ser suspenso, uma vez que somente fazem jus ao recebimento da parcela aqueles que reuniram condições para a aposentadoria integral. 
CONCLUSÃO
Tendo em vista o arredondamento irregular de tempo de serviço em aposentadoria especial de professor, cabe considerar ilegais as concessões de aposentadoria de Bernadete Tassara de Azevedo Lemos e Maria Ribeiro dos Santos, negando-lhes registro. 
Quanto à Sra. Diana de Alvarenga Mafra Mudado, em razão da comprovação de que a irregularidade presente em sua concessão fora sanada mediante a averbação, junto à UFMG, de tempo de magistério anteriormente desconsiderado, cabe considerar seu ato legal, determinando-se seu registro. 
PROPOSTA DE ENCAMINHAMENTO
Ante o exposto, conforme o preceituado no artigo 71, inciso III, da Constituição Federal de 1.988; c/c os artigos. 1º, inciso V, e 39, inciso II, da Lei 8.443/92, c/c os artigos 1º, inciso VIII, 260, §§ 1º e 4º, do Regimento Interno/TCU, e tomando por base as informações prestadas pelo órgão de controle interno e as verificações feitas pela unidade técnica, na forma prevista no artigo 260, caput, do Regimento Interno-TCU, propõe-se:
1.1. considerar legal e determinar o registro do ato inicial de aposentadoria de Diana de Alvarenga Mafra Mudado, com a ressalva de que a averbação de novos tempos de contribuição (magistério) sanou a impropriedade verificada no ato concessório;
1.2. considerar ilegais e recusar os registros dos atos iniciais de aposentadoria de Bernadete Tassara de Azevedo Lemos (CPF: XXX.539.596-XX) e Maria Ribeiro dos Santos (CPF: XXX.994.646-XX) ;
1.3. dispensar o ressarcimento das quantias indevidamente recebidas de boa-fé, consoante o disposto no Enunciado 106 da Súmula de Jurisprudência do TCU; 
1.4. determinar à Universidade Federal de Minas Gerais que:
1.4.1. faça cessar os pagamentos decorrentes do ato impugnado, comunicando ao TCU, no prazo de quinze dias, as providências adotadas, nos termos dos art. 262, caput, do Regimento Interno do TCU, 8º, caput, da Resolução - TCU 206/2007;
1.4.2. emita novos atos de aposentadoria em favor de Bernadete Tassara de Azevedo Lemos (CPF: XXX.539.596-XX) e Maria Ribeiro dos Santos (CPF: XXX.994.646-XX) , livres das irregularidades apontadas, e os submeta ao TCU no prazo de trinta dias, nos termos dos arts. 262, § 2º, do Regimento Interno do TCU;
1.4.3. informe às interessadas o teor do acórdão que for prolatado, alertando-as de que o efeito suspensivo proveniente de eventual interposição de recurso junto ao TCU não as exime da devolução dos valores indevidamente percebidos após a notificação, em caso de não provimento desse recurso; 
1.4.4. encaminhe ao TCU, no prazo de trinta dias, comprovante da data de ciência das interessadas, nos termos do art. 4º, § 3º, da Resolução - TCU 170/2004.
2.	O Ministério Público, representado nos autos pelo Procurador Dr. Rodrigo Medeiros de Lima, no parecer de peça 27, dissentiu da proposta apresentada pela unidade técnica para o ato emitido em favor de Diana de Alvarenga Mafra Mudado, consoante manifestação a seguir:
Trata-se da análise de aposentadorias concedidas pela Universidade Federal de Minas Gerais - UFMG.
Após aplicação das críticas automáticas, a Secretaria de Fiscalização de Pessoal (Sefip) propôs considerar ilegais as concessões de aposentadoria de Bernadete Tassara de Azevedo Lemos e Maria Ribeiro dos Santos, em decorrência do arredondamento irregular de tempo de serviço em aposentadoria especial de professor, e legal o ato de Diana de Alvarenga Mafra Mudado, em razão da comprovação de que a irregularidade presente em sua concessão fora sanada mediante a averbação, junto à UFMG, de tempo de magistério anteriormente desconsiderado (peças 25-26) .
Além disso, a Sefip identificou o pagamento de parcelas judiciais nos contracheques atuais das interessadas (peça 20) . A UFMG informou que decisão liminar proferida nos autos do Processo 2008.38.00.001103-2 (p. 32-37, peça 10) originou o pagamento das parcelas judiciais presentes nos contracheques atuais das inativas e são referentes a forma de cálculo das vantagens do artigo 184 da Lei 1.711/1952, e artigo 192 da Lei 8.112/1990.
Desta forma, a unidade instrutora concluiu que, em relação às parcelas judiciais presentes nos proventos das inativas, o pagamento deveria ser suspenso nos proventos de Bernadete Tassara de Azevedo Lemos e Maria Ribeiro dos Santos, uma vez que somente fazem jus ao recebimento da parcela aqueles que reuniram condições para a aposentadoria integral, podendo ser mantido nos proventos de Diana de Alvarenga Mafra Mudado.
No que concerne aos atos de Bernadete Tassara de Azevedo Lemos e Maria Ribeiro dos Santos, anuímos à proposta da Sefip de ilegalidade e negativa dos respectivos registros.
Entretanto, no que concerne ao ato de aposentadoria de Diana de Alvarenga Mafra Mudado, entendemos por solução diversa da proposta pela Sefip. Isso porque os supostos tempos que a interessada alega possuir não constam do ato em análise e, se corretos, deverão ser averbados pela Universidade que emitirá novo ato de aposentadoria e o encaminhará ao Controle Interno e, posteriormente, à Corte de Contas para a devida análise.
Em razão do exposto, este representante do Ministério Público de Contas da União opina pela ilegalidade e consequente negativa de registro dos atos de aposentadoria de Bernadete Tassara de Azevedo Lemos, Diana de Alvarenga Mafra Mudado e Maria Ribeiro dos Santos (peças 21-23) .
É o Relatório.

Geraldo Marcos Leite de Almeida (OAB/MG 51.151) e outros.

Procurador Rodrigo Medeiros de Lima.

APOSENTADORIA. ARREDONDAMENTO DE TEMPO PARA EFEITO DE APOSENTADORIA ESPECIAL. PARÁGRAFO ÚNICO DO ARTIGO 101 DA LEI 8.112/90. IMPOSSIBILIDADE. EXIGUIDADE DO TEMPO FALTANTE. LONGO TEMPO DECORRIDO APÓS A VIGÊNCIA DAS CONCESSÕES. EXCEPCIONALIDADE. PRECEDENTES. LEGALIDADE.

APOSENTADORIA (APOS)

Secretaria de Fiscalização de Pessoal (Sefip).

Em análise, atos de concessão de aposentadoria emitidos pela Universidade Federal de Minas Gerais em favor das ex-servidoras Bernadete Tassara de Azevedo Lemos, Diana de Alvarenga Mafra Mudado e Maria Ribeiro dos Santos.
A partir de apontamentos do controle interno, a Sefip identificou, nos atos, arredondamento de tempo de serviço em aposentadoria especial de professor. Diante de tal fato e considerando que os atos em epígrafe deram entrada no TCU há mais de 5 anos, nos termos do Acórdão 587/2011-TCU-Plenário, foram oportunizadas, às interessadas, as garantias constitucionais inerentes ao contraditório e à ampla defesa. Além disso, foi realizada diligência junto a UFMG para a obtenção de esclarecimentos acerca das referidas concessões, requerendo em especial, os respectivos mapas de tempo de serviço e buscando informações acerca de parcelas judiciais que não constaram dos atos mas que integram os proventos das aposentadorias (peça 1) .
Em decorrência de tal fato, as ex-servidoras foram instadas a se manifestar no processo acerca da irregularidade mencionada (peças 1-4) . A Sra. Maria Ribeiro dos Santos apresentou seus argumentos que foram juntados na peça 7. Já a Sra. Diana de Alvarenga Mafra Mudado encaminhou as suas razões acostadas à peça 11. Por fim, a Sra. Bernadete Tassara de Azevedo Lemos enviou, por meio de seu advogado, suas alegações que foram anexadas às peças 17 e 18. A UFMG encaminhou os esclarecimentos solicitados pela diligência, consoante documentação juntada na peça 10.
Destarte, após analisar as informações carreadas aos autos, a Sefip, na instrução de peça 25 concluiu que:
 (...) 
16. Tendo em vista o arredondamento irregular de tempo de serviço em aposentadoria especial de professor, cabe considerar ilegais as concessões de aposentadoria de Bernadete Tassara de Azevedo Lemos e Maria Ribeiro dos Santos, negando-lhes registro. 
17. Quanto à Sra. Diana de Alvarenga Mafra Mudado, em razão da comprovação de que a irregularidade presente em sua concessão fora sanada mediante a averbação, junto à UFMG, de tempo de magistério anteriormente desconsiderado, cabe considerar seu ato legal, determinando-se seu registro. 
A Sefip também concluiu, mesmo sem ter realizado oitiva a respeito, em relação às parcelas judiciais presentes nos proventos das inativas, (que se referem à vantagem dos artigos 184 da Lei 1.711, de 1952, e artigo 192, da Lei 8.112, de 1990) , que tais parcelas deveriam ser suspensas nos proventos de Bernadete Tassara de Azevedo Lemos e Maria Ribeiro dos Santos, uma vez que "somente fazem jus ao recebimento da parcela aqueles que reuniram condições para a aposentadoria integral", podendo, entretanto, ser mantido nos proventos de Diana de Alvarenga Mafra Mudado.
O Ministério público junto ao TCU divergiu da proposta da Sefip para o ato de Diana de Alvarenga Mafra Mudado. Para o MPTCU, o novo tempo de magistério averbado não sana o ato em questão que foi emitido sem a referida averbação. Isso porque a averbação nova deve dar origem a outro ato, para posterior registro pelo TCU.
-II-
Considerando a situação específica dos casos concretos, dissinto dos pareceres precedentes pelas razões que passo a expor.
Inicialmente, convém apresentar a situação específica das interessadas, resumidas no quadro a seguir:
	Nome
	Vigência da aposentadoria
	Disponibilização do ato ao TCU
	Tempo de magistério averbado
	Idade atual da inativa

	Bernadete Tassara de Azevedo Lemos
	31/5/1991
	7/8/2008
	24a 11m 10d
	79 anos

	Diana de Alvarenga Mafra Mudado
	7/10/1991
	8/8/2008
	24a 6m 27d
	79 anos

	Maria Ribeiro dos Santos
	12/6/1991
	11/8/2008
	24a 10m 19d
	77 anos

A questão de que cuida os autos discute a aplicação do art. 101, parágrafo único da Lei 8.112/90, que entrou em vigor com a publicação da referida lei (12/12/1990) com a seguinte redação:
Art. 101.  A apuração do tempo de serviço será feita em dias, que serão convertidos em anos, considerado o ano como de trezentos e sessenta e cinco dias.
Parágrafo único. Feita a conversão, os dias restantes, até cento e oitenta e dois, não serão computados, arredondando-se para um ano quando excederem este número, para efeito de aposentadoria.                  
Observe-se, portanto, que logo depois da entrada em vigor do dispositivo, que estava em pleno vigor, as interessadas se aposentaram utilizando o regramento dado pela aplicação do sobredito art. 101, parágrafo único.
Em razão da posterior polêmica acerca desse dispositivo, o Procurador Geral da República ingressou, em 18/10/1991, com a Ação Direta de Inconstitucionalidade 609, questionando o referido dispositivo. Nessa ação, o STF concedeu liminar suspendendo a eficácia do dispositivo em 2/4/1992. No mérito, a referida ADIn foi julgada procedente em 8/2/1996, suspendendo-se, definitivamente os efeitos do referido dispositivo.  
Na sessão de 3/9/1997, este Tribunal, ao responder questionamento acerca da incidência das Súmulas 74 e 106 nas aposentadorias com aplicação do arredondamento do tempo de serviço, vigente após a Lei 8112/90, ante decisão prolatada pelo STF, que declarou a inconstitucionalidade do parágrafo único do artigo 101 da Lei 8112/90 expediu, por meio da Decisão Plenária 560/1997 as seguintes orientações:
O Tribunal Pleno, diante das razões expostas pelo Relator DECIDE:
1. conhecer da presente representação para considerá-la procedente, em parte, e firmar a seguinte orientação:
1.1. não se cogita da incidência das Súmulas TCU 074 e 106 nas aposentadorias efetivadas com aplicação do arredondamento do tempo de serviço, previsto no parágrafo único do art. 101 da Lei 8.112/90, vigentes anteriormente a 8/4/92, data da publicação da decisão do Supremo Tribunal Federal proferida na medida cautelar que suspendeu a eficácia do referido parágrafo (ADIn 609) , eis que tais concessões, efetuadas nos estritos termos da legislação vigente até a referida data, são atos válidos e por isso considerados legais para efeito de registro;
1.2. também não incide a Súmula 074 nem a 106 nas aposentadorias com arredondamento do tempo de serviço deferidas posteriormente a 8/4/92, porquanto inválidas dada a anterioridade da suspensão da eficácia do referido parágrafo relativo ao arredondamento, devendo, por isso, ser consideradas ilegais, admitindo-se a possibilidade de o interessado optar entre retornar à atividade ou manter-se aposentado com proventos proporcionais ao tempo de serviço restante da exclusão do arredondamento impugnado, e observado o requisito temporal mínimo previsto em lei;
Portanto, ao menos em um primeiro momento, os atos em questão foram expedidos com fundamento em interpretação legal razoável e com fundamento em dispositivos vigentes.
Não desconheço que o TCU firmou entendimento, a exemplo das Decisões 25/2002 (de 7/2/2002) e 235/2002 (de 9/5/2002) , ambas da 2ª Câmara, no sentido de ser vedada a utilização do instituto do arredondamento de tempo de serviço em aposentadoria especial de professor, ainda que o ato tenha sido expedido na vigência do artigo 101 da Lei 8.112/1990.
No entanto, considerando: (i) o longo tempo decorrido desde as aposentadorias (quase 30 anos) , (ii) que não há aposentadoria proporcional para professor e (iii) tendo em vista a impossibilidade de retorno à atividade para a complementação do exíguo tempo faltante, entendo que o melhor para o interesse público seja manter as inativas aposentadas. Nesse sentido, destaco que esta Corte de Contas já apreciou casos semelhantes no passado, tais como o apreciado nos autos do TC Processo 019.124/2003-7 (Acórdão 687/2006-TCU-Plenário) , tendo adotado posicionamentos adequados a cada caso concreto. Nesse sentido, vale transcrever o parecer emitido pelo Ministério Público junto ao TCU, adotado na íntegra como razões de decidir no Voto Condutor do Acórdão 687/2006-TCU-Primeira Câmara, relatado pelo então Ministro Marcos Vilaça:
"Trata-se de pedido de reexame, interposto pela srª. Leila Maria Rabelo Chaer (fls. 1/42) , por intermédio de procuradores regularmente constituídos (instrumento de mandato à fl. 6) , em face do Acórdão 2240/2004-TCU-Primeira Câmara (fl. 14, v.p.) , por meio do qual esta Corte, ao apreciar o ato de concessão de aposentadoria à servidora da Universidade Federal de Goiás, decidiu pela sua ilegalidade, negando-lhe registro.
A teor do disposto no voto condutor do aresto guerreado, a negativa de registro do ato concessório teve por supedâneo a utilização do critério do arredondamento do tempo de serviço, ínsito no artigo 101 da Lei n.º 8.112/1990, em aposentadoria especial de professor, contrariando jurisprudência pacífica deste Tribunal no sentido de considerar indevido esse procedimento, mesmo nas concessões que se deram na vigência do aludido dispositivo legal (fl. 13, v.p.) .
A Secretaria de Recursos, após análise da peça recursal, pronuncia-se de forma divergente quanto ao encaminhamento do feito. Enquanto a srª. Analista propõe o conhecimento do apelo, para, no mérito, negar-lhe provimento (fls. 59/64) , o sr. Diretor, com a anuência do titular da unidade técnica especializada, manifesta-se pelo conhecimento e pelo provimento do recurso, tornando insubsistente a deliberação vergastada, com vistas a, em caráter excepcional, considerar legal o ato de fls. 1/2, v.p., ordenando o respectivo registro (fls. 65/6) .
Merecem prosperar as conclusões esposadas pelos dirigentes da Serur. De fato, não obstante a remansosa jurisprudência desta Corte no sentido de ser vedada a utilização do instituto do arredondamento de tempo de serviço em aposentadoria especial de professor, ainda que o ato tenha sido expedido na vigência do artigo 101 da Lei 8.112/1990, há precedentes considerando, excepcionalmente, a legalidade da concessão, em razão da exigüidade do período remanescente para se completar o tempo exigido para a aposentação, conforme se verifica, v.g., nos Acórdão 1288/2003-TCU-Segunda Câmara e 1.718/2003 - 2ª Câmara e na Decisão n.º 331/2001 - 1ª Câmara.
No respeitante à servidora vertente, restam três meses e quinze dias para se alcançar 25 anos de efetivo exercício em atividades de magistério, interregno este que, no entender deste Parquet, permite ser relevado, ante as peculiaridades do caso concreto. Com efeito, o exercício do cargo de professor universitário pressupõe a capacidade de ministrar aos alunos conhecimentos atualizados e relativamente avançados, tarefa que seria de difícil execução para alguém que se encontra afastada há cerca de treze anos dessa atividade, a qual presume-se alheia aos conteúdos hodiernamente constantes dos currículos das universidades. Assim, o retorno da servidora às salas de aula requereria, necessariamente, treinamento específico, cujo custo/benefício mostra-se desfavorável diante do prazo remanescente de três meses e quinze dias, inferior, inclusive, ao semestre letivo, o que demandaria, por parte da instituição de ensino, a disponibilização de outro profissional para concluir as atividades porventura iniciadas pela recorrente.
Nesse sentir, em homenagem aos princípios da razoabilidade, da proporcionalidade, da eficiência, da economicidade e da segurança jurídica, entre outros, tem-se que, no caso em tela, mais profícuo para o atendimento ao interesse público é a permanência da servidora na inatividade. Ressalte-se, ainda, que, in casu, pode ser reconhecida a sua boa-fé, eis que se dispôs a complementar o tempo faltante, 'mesmo estando com idade avançada e com a saúde debilitada' (fls. 3 e 47) , e não contribuiu seja para a contagem indevida do tempo de serviço, seja para a delonga na apreciação do ato de sua aposentadoria.
A propósito, vale trazer à colação as lúcidas considerações expendidas pelo nobre Ministro Guilherme Palmeira, no voto condutor do Acórdão 1718/2003-TCU-Segunda Câmara, as quais se mostram pertinentes também para o caso em comento:
'Não se pode perder de perspectiva que a lei não deve ser aplicada cegamente, cabendo ao intérprete aperfeiçoá-la ao senso comum. Decisões desarrazoadas, incoerentes ou praticadas com desconsideração às situações concretas violam o sentido de justiça e de eqüidade, inerentes à própria realização plena do Direito.
Hermes Lima, em obra intitulada 'Introdução à Ciência do Direito', assinala que 'a idéia de justiça é uma idéia-força de natureza ético-psicológica que, atravessando a esfera do Direito, o põe em contato com as reivindicações, os protestos, o desejo do melhor que agitam e inquietam a alma humana'. Acrescenta, ainda, o jurista referenciado que 'o campo do Direito é demasiado pequeno para conter toda a idéia de justiça. A imediata e imperativa necessidade a que corresponde o Direito é a da certeza e a da segurança'.
Dessa forma, enquanto o Direito se atém ao que está previamente estabelecido, a idéia da justiça, a um só tempo crítica e reivindicadora, preocupa-se com algo mais além, com o que deveria estar estabelecido, ou em como a coisa deveria ser, sob o ângulo do justo. Em outras palavras, ainda que Direito e justiça devam caminhar lado a lado, pode ocorrer que o juridicamente estabelecido não seja, necessariamente, o justo.
No que concerne à aplicação da eqüidade, não é despiciendo lembrar que, no mundo jurídico, o termo é empregado sob dois enfoques. A eqüidade pode ser simplesmente sinônimo de justiça, mas pode também ser usada no sentido da boa aplicação da lei, quer em face de omissão no texto legal, quer para suprir a sua imperfeição, quer, ainda, para, de modo criterioso, abrandar-lhe o rigor. Nesse sentido, adquire a eqüidade a conotação de justiça do caso particular, ou, ainda, a justiça em termos concretos, individualizada, e com nítido caráter de benignidade, de forma predominante.
Nesse diapasão, representa, a meu ver, violação ao sentido de justiça e de eqüidade decisão desta Corte, mais de onze anos depois da publicação do ato de aposentadoria em tela, no sentido de impugná-lo ante o não-exercício, pelo interessado, de atividade de magistério durante irrisórios 14 dias. Junte-se a isso a dificuldade de operacionalização, por parte da Universidade de Brasília, de uma eventual opção do servidor pelo retorno à atividade, haja vista o exíguo lapso de tempo faltante (exatas duas semanas) e a idade do inativo (69 anos e 10 meses) .
Outrossim, não se pode admitir que o interessado fique refém de um controle não praticado em tempo razoável. Frise-se que, conquanto a publicação do ato concessório date de 22.5.1992, a autuação do respectivo processo nesta Corte apenas se verificou em 25.3.2003, sendo a primeira instrução da Sefip datada de 1.4.2003.'
Registre-se, por derradeiro, que, consoante bem destacou a Serur, em conformidade com precedentes desta Corte (v.g., Acórdão 362/2004-TCU-Segunda Câmara e 592/2004 - 2ª Câmara) , pode ser mantida a vantagem insculpida no artigo 192, inciso I, da Lei 8.112/1990, concedida com amparo na legislação vigente à época do ato de concessão da aposentadoria.Ante o exposto, o Ministério Público, em atenção à oitiva propiciada por vossa excelência (fl. 56) , endossa a proposta consignada à fl. 66, item 9, alíneas 'a' e 'b', pelo conhecimento do presente pedido de reexame e pelo seu provimento, em caráter excepcional, considerando o ato legal e ordenando-lhe registro; bem assim pela ciência à recorrente da deliberação que sobrevier."
Ao acolher os argumentos apresentados pelo MPTCU, o Ministro Marcos Vilaça destacou que "ante os princípios constitucionais da proporcionalidade, da eficiência e da segurança jurídica, não é razoável que a Sra. Leila Maria Rabelo Chaer retorne, por três meses e quinze dias, à atividade de professora para completar 25 anos de efetivo exercício em atividades de magistério, sendo mais profícuo para o atendimento ao interesse público a sua permanência na inatividade".
No mesmo sentido, os Acórdãos 1.718/2003 e 2.348/2005, ambos da 2ª Câmara, e Acórdãos 363/2005, 687/2006, 3.137/2006, 2.424/2008, 4.225/2009, 3.426/2014 todos da 1ª Câmara.
Diante de tais argumentos destaco que, nos casos em epígrafe, as aposentadorias foram emitidas há quase trinta anos, e disponibilizadas ao TCU há mais de 12 anos. Além disso, os atos foram emitidos em um período no qual o art. 101, parágrafo único, da Lei 8.112/90 estava em pleno vigor e este TCU não tinha manifestação a respeito da aplicação ou não do dispositivo às aposentadorias especiais de professor. Com isso, não se mostra razoável impugnar as aposentadorias em questão, pelo exíguo tempo que faltou para a integralização dos 25 anos requeridos, razão pela qual, proponho considerá-las legais.
Por fim, no que diz respeito ao pagamento da vantagem decorrente do artigo 184 da Lei 1.711, de 1952, e artigo 192 da Lei 8.112, de 1990, com fundamento em decisão judicial proferida nos autos do processo 2008.38.00.001103-2 que tramita na 15ª Vara Federal de Minas Gerais (peça 10, p. 32/37) , destaco que sentença de 1ª instância, foi proferida 22/5/2015, nos seguintes termos:
Em face do exposto JULGO EXTINTO o processo sem julgamento do mérito na forma do art. 267 VI do CPC em face de REGINA SOUZA LIMA DE FARIA LOAMY VEIGA COLARES DA RAQUEL COLARES DA FONSECA DÉBORA COLARES DA FONSECA MARIA OLGA TORRES NUNES VIEIRA e ADÉLIA BRENER. Quanto aos demais Representados JULGO PROCEDENTE O PEDIDO resolvendo o mérito na forma do art. 269 I do Código de Processo Civil para confirmando a liminar proferida às fls. 18051808 declarar o direito dos Representados remanescentes ao recebimento da vantagem prevista no art. 184 da Lei nº 1711 de 1952 e no art. 192 da Lei nº 8112 de 1990 observada a estrutura remuneratória e funcional vigente à época desprezando se assim para tal finalidade a classe de Professor Associado criada com a entrada em vigor da Medida Provisória nº 295 de 2006 convertida na Lei nº 11344 de 2006. Condeno ainda a Ré no pagamento das parcelas vencidas a esse título com a incidência de seus reflexos salariais tudo corrigido conforme as normas veiculadas pelo Manual de Cálculos desta Justiça Federal. Nesse ponto com relação aos ex-servidores MARIA LUIZA DE ALMEIDA CUNHA FERREIRA MARIA ANTONIETA BIANCHI e JOSÉ BELLINI DOS SANTOS FILHO falecidos no curso desta ação o cômputo das diferenças das parcelas vencidas encerra-se da data do óbito de cada servidor em razão da ilegitimidade do Sindicato para representar os interesses dos sucessores desses representados falecidos. Condeno ainda a UFMG no pagamento de honorários de advogado no valor correspondente a 15 quinze por cento do valor da condenação final. Sem custas art. 4º I Lei 9.289 de 1996. 
Ocorre, entretanto, que a referida decisão judicial ainda não transitou em julgado e aguarda julgamento pelo TRF da 1ª Região desde 31/01/2018. 
Sobre os referidos pagamentos, ressalto que eles não constaram dos atos em análise. Além disso, as interessadas não foram ouvidas em oitiva para apresentarem suas considerações a respeito desse ponto. Com isso, não cabe, nesse momento processual, determinação para a supressão da parcela. Cabe, contudo, determinação à UFMG para que acompanhe o deslinde da referida ação judicial, cumprindo, ao final, o comando que restar transitado em julgado.
Ante o exposto, VOTO para que seja adotada a minuta de acórdão que ora trago ao exame deste Colegiado.
TCU, Sala das Sessões Ministro Luciano Brandão Alves de Souza, em 9 de junho de 2020.
Ministro VITAL DO RÊGO 
Relator